臺灣臺北地方法院民事判決　　　　　　　96年度訴字第2572號
原　　　告　慶豐商業銀行股份有限公司
法定代理人　戊○○
訴訟代理人　丁○○
被　　　告　丙○○
　　　　　　甲○○
兼　上二人
訴訟代理人　乙○○
上列當事人間清償借款事件，經臺灣板橋地方法院移送前來，本
院於民國96年9月17日言詞辯論終結，判決如下：
    主  文
被告應連帶給付原告新臺幣伍拾壹萬陸仟貳佰玖拾玖元，及自民
國九十六年三月十九日起至清償日止按年息百分之七‧六六五計
算之利息，暨自民國九十六年四月二十日起至清償日止，逾期在
六個月以內者，按前開率百分之十，逾期超過六個月者，按前開
利率百分之二十計算之違約金。
訴訟費用由被告連帶負擔。
    事實及理由
一、程序事項：
  (一)按當事人得以合意定第一審管轄法院。但以關於由一定法律
    關係而生之訴訟為限。前項合意，應以文書證之，民事訴訟
    法第24條定有明文。查兩造於貸款契約第21條合意以台北地
    方法院為第一審管轄法院，依首揭規定，本院自有本件第一
    審管轄權，合先敘明。
  (二)次按訴狀送達後，原告不得將原訴變更或追加他訴。但擴張
    或減縮應受判決事項之聲明者，不在此限，民事訴訟法第25
    5條第1項第3款亦有明定。查本件原告對被告申請核發支付
    命令時，係請求被告連帶給付原告新台幣（下同）572,454
    元，及自民國（下同）95年10月19日至清償日止按年息3%計
    算之利息，暨自95年11月20日起至清償日止，逾期在6個月
    以內者，按前開率10%，逾期超過6個月者，按前開利率20%
    計算之違約金。嗣經被告聲明異議視為起訴後，原告復於96
    年5月15日減縮本金數額、利息及違約金之起算日，復擴張
    利息及違約金利率之請求，並聲明：被告應連帶給付原告
    516,299元，及自96年3月19日至清償日止按年息7.665%計算
    之利息，暨自96年4月20日起至清償日止，逾期在6個月以內
    者，按前開率10%，逾期超過6個月者，按前開利率20%計算
    之違約金。經核與前揭規定尚無不合，自應准許，併此敘明
    。
  (三)被告乙○○、丙○○、甲○○未於最後言詞辯論期日到場，
    核無民事訴訟法第386條所列各情形，因原告之聲請，由其
    一造辯論而為判決。
二、原告起訴主張：被告乙○○前於94年4月19日邀集被告丙○○、甲○○為連帶保證人，向原告借款800,000元，約定借
    款期間自94年4月19日起至99年4月19日止，利息則因政府補
    貼息，而以按年息3%之優惠利率固定計算，按月平均攤還本
    息，遲延清償時，逾期在6個月以內者，按約定利率10%，逾
    期超過6個月者，按約定利率20%計算之違約金。兩造並於「
    個別商議條款」第4條約定，如借款人因申貸本貸款所創或
    所營企業承諾於本貸款未清償前，不得停止或暫停營業，如
    有違反，債務視為全部到期，並賠償原告因而損失之政府補
    貼息金額（補貼息金額＝實際貸款餘額×實際貸放天數×補
    貼利率，補貼利率＝貸放日當時郵政儲金一年期定期儲蓄存
    款機動利率＋3%÷365日）。而被告乙○○所營之集堡軒中
    西餐飲料理店既已歇業，依約債務即視為全部到期，被告嗣
    於96年3月20日、同年4月19日陸續繳款，經沖償至96年3 月
    19日債務，迄欠本金516,299元。而利息部分，亦因被告違
    約，亦應按年息7.665%計算（即貸放時郵政儲金一年期定期
    儲蓄存款利率1.665%＋3%＋原告自行負擔之利率3%）。是被
    告仍欠有如主文所示之金額、利息及約金未為清償。為此，
    爰依消費借貸及連帶保證法律關係提起本件訴訟。並聲明如
    主文所示。
三、被告乙○○、丙○○、甲○○未於最後言詞辯論期日到場，
    然均曾於言詞辯論期日到場陳稱：
  (一)被告甲○○部分：其有於貸款契約上簽名，該契約上之印章
    亦為被告所有，但為原告所用印，非被告於契約上蓋章。簽
    約後，原告當時寄發給被告者，係撥款通知單而已，被告並
    未收到契約副本等語，以資抗辯。並聲明：原告之訴駁回。
  (二)被告乙○○除與甲○○前開陳述相同外，並陳稱：伊確有向
    原告申請創業貸。然就原告請求之利息部分，原告當時並未
    說明倒閉要增加利息，且自95年10月份後協商數次，原告未
    曾提出該契約，被告一直依原約定繳付本息，且協商時原告
    已表示不增加利息，並延長2年。該個別商議款是簽約後原
    告自行補貼等語，以資抗辯。並聲明：原告之訴駁回。
  (三)被告丙○○部分：契約上之簽名為其本人所為，印章亦係其
    所有，但印章係由原告蓋用，契約上之騎縫章亦非其所蓋用
    。簽約後原告寄發給被告者，僅係款通知單而已，未收到契
    約副本等語，以資抗辯。並聲明：原告之訴駁回。
四、原告起訴主張被告乙○○前於94年4月19日邀集被告丙○○
    、甲○○為連帶保證人，向原告借款800,000元，約定借款
    期間自94年4月19日起至99年4月19日止，利息按年息3%固定
    計算，按月平均攤還本息，遲延清償時，逾期在6個月以內
    者，按約定利率10%，逾期超過6個月者，按約定利率20%計
    算之違約金。而被告乙○○所營之集堡軒中西餐飲料理店已
    歇業、迄仍有本金516,299元及自至96年3月20日起算之利息
    、違約金未為清償等事實，業據提出貸款契約、客戶往來科
    目狀況查詢、台北市商業管理處營利事業登記公示詳細資料
    （見臺灣板橋地方法院卷第10頁至第12頁、本院卷第14頁、
    第16頁）、還款明細查詢單、利率表（見本院卷第15頁、第
    17頁至第18頁）（上均影本）等件為證，並為被告所不爭執
    ，應可信實。惟原告主張兩造於貸款契約上所為「個別商議
    條款」之約定，暨被告如於本貸款未清償前停止或暫停營業
    ，債務視為全部到期，並應賠償原告因而損失之政府補貼息
    金額等語，則為被告否認，並以前揭情詞置辯。是本件之爭
    點即在於：兩造有無達成訂立「個別商議條款」之合意？原
    告請求被告連帶給付依年息7.665%計算之利息及違約金，有
    無理由？茲分述如下：
五、本件被告雖不否認系爭借款之事實及貸款契約上簽名、印章
    之真正，然辯稱簽約時被告未曾於契約上蓋用印章，且當時
    貸款契約上並無「個別商議條款」云云。經查：
  (一)本件被告均不爭執貸款契約上之印章均分別為渠等所有，而
    參諸證人即簽訂貸款契約時之對保人員己○○於本院96年8
    月16日言詞辯論期日到場證稱：「（問：對保時，契約上第
    二十三條以下個別商議條款就是黏貼這一張嗎？）對，我有
    跟客戶講特別商議條款內容，才會再邊緣蓋上騎縫章。」、
    「（問：契約上的印章是你用印或是客戶用印？）一般我們
    是請客戶直接幫我們蓋章，有時候怕客戶蓋錯地方，我們會
    告知客戶要蓋在何處，由我們幫他蓋，但是我們會當場跟他
    作確認。」、「（問：證人很確定，這一份契約在對保的時
    候就是如此？）對，因為我們不可能事後黏貼再蓋用客戶的
    印章。」等語（見本院卷第48頁背面至第49頁），並參照被
    告乙○○於同日亦陳稱：「（問：契約上的印章是由你們保
    管的嗎？）是我們保管，是我帶去給他蓋，他蓋完當場還給
    我們。」等語，足見系爭貸款契約書上之印文均屬真正，被
    告等人之印章既均為被告自己所保管，並由被告帶往用印，
    則原告之受僱人即證人己○○於對保後，應無未經被告同意
    即擅自蓋用被告之印章、或私自黏貼『個別商議事項』於系
    爭貸款契約上後，復於貸款契約及個別商議事項騎縫處蓋用
    被告印章之可能。
  (二)且按私文書經本人或其代理人簽名、蓋章者，推定為真正，
    民事訴訟法第358條定有明文。而私人之印章，由自己或有
    權之人保管使用為常態，被人盜用為變態，主張變態事實者
    ，應負舉證之責任。被告如否認系爭貸款契約上之印文係經
    其等同意後、由證人己○○於對保簽約當時所蓋用，而係原
    告私自蓋用，依前揭說明，即應就原告有盜用被告印章之事
    實負舉證責任。惟被告就此迄未能舉證以實其說，是系爭貸
    款契約上之印文及該契約與「個別商議事項」騎縫處印文，
    即應認係經被告同意後始用印於其上，尚難認係原告之受僱
    人擅自私下盜蓋。
  (三)承前所述，系爭貸款契約與個別商議事項騎縫處之被告印章
    印文，縱非被告於簽約時親自蓋用，亦係基於被告之同意而
    當場交由原告之受僱人所蓋用，並於蓋用完即交還予被告收
    執保管。則被告辯稱其等不知系爭契約上訂有個別商議條款
    暨其內容云云，即難憑取。至被告復辯稱其等未收到系爭契
    約副本乙節，惟此縱係屬實，亦不足以影響或推翻兩造間所
    訂系爭契約之效力，是被告此部分所辯，仍無可採。
六、前揭「個別商議條款」雖係黏貼於系爭貸款契約上，惟此並
    非原告事後自行黏貼於契約上，且其上復有被告等人之印章
    印文蓋用於騎縫處，一如前述，被告自難諉為不知。則該「
    個別商議條款」自應屬本件貸款契約內容之一部，兩造均應
    同受系爭貸款契約及「個別商議條款」所載內容之拘束，並
    負有依約履行之義務。而觀諸「個別商議條款」第4條載明
    ：「四、立約（借款）人因申貸本貸款所創或所營企業承諾
    於本貸款未清償前，出資或股份不得移轉不得停止或暫停營
    業；不得變更負責人，若違反上開承諾，同意本貸款視為全
    部到期，立即清償，連帶保證人並同意立即負連帶清償之責
    ，並賠償原告因而損失之政府補貼息金額（補貼息金額＝實
    際貸款餘額×實際貸放天數×補貼利率，補貼利率＝貸放日
    當時郵政儲金一年期定期儲蓄存款機動利率＋3%÷365日）
    。」等語，堪認原告主張因被告乙○○貸款所營企業因停止
    營業，依約債務視為全部到期，被告並應依貸款餘額支付政
    府補貼利息（即增補條款第4條所定「貸放日當時郵政儲金
    一年期定期儲蓄存款機動利率＋3%」）等語，信屬可取。次
    查，95年4月19日貸放日郵政儲金一期定期儲蓄存款機動利
    率為1.665%，此有原告所提歷史利率表在卷可考（見本院卷
    第17頁），是原告請求被告按年利率7.665%（計算式：政府
    補貼利率﹝1.665%＋3%﹞＋被告自行負擔利率即約定利率3%
    ＝7. 665%）計算之利息，及逾期6個月以內，按前開利率
    10%，逾期超過6個月者，按前開利率20%計算之違約金，即
    屬有據。被告抗辯其等不受系爭貸款契約上「個別商議條款
    」所載內容之拘束，及原告不應適用前揭約定利率云云，即
    無可取。
七、按（消費借貸之）借用人應於約定期限內，返還與借用物種
    類、品質、數量相同之物，未定返還期限者，借用人得隨時
    返還，貸與人亦得定一個月以上之相當期限，催告返還。民
    法第478條定有明定。而遲延之債務，以支付金錢為標的者
    ，債權人得請求依法定利率計算之遲延利息。但約定利率較
    高者，仍從其約定利率。當事人得約定債務人不履行債務時
    ，應支付違約金，同法第233條第1項、第250條第1項亦分別
    定有明文。次按，稱保證者，謂當事人約定，一方於他方之
    債務人不履行債務時，由其代負履行責任之契約。又連帶債
    務之債權人，得對於債務人中之一人或數人或其全體，同時
    或先後請求全部或一部之給付。連帶債務未全部履行前，全
    體債務人仍負連帶責任，民法第739條、第273條分別定有明
    文。查被告被告乙○○積欠原告本金516,299元，及自96年3
    月19日起至清償日止按年息7.665%計算之利息，暨自96年4
    月20日起至清償日止，逾期在6個月以內者，按約定利率10
    %，逾期超過6個月者，按約定利率20%計算之違約金，已如
    前述，依約自應就其欠款負清償之責。又被告丙○○、甲○○既為被告乙○○前揭借款之連帶保證人，依首揭規定，自
    應就前揭欠款負連帶清償之責。從而，原告依消費借貸及連
    帶保證法律關係，請求被告連帶給付如主文所示，為有理由
    ，自應准許。
八、本件法律關係已臻明確，兩造其餘攻擊防禦方法，經核於判
    決結果無影響，爰不一一加以論列，附此敘明。
九、結論：本件原告之訴為有理由，依民事訴訟法第385條第1項
    前段、第85條第2項，判決如主文。
中　　華　　民　　國　　96　　年　　9 　　月　　28　　日
                  民事第三庭    法　官　林振芳
以上正本係照原本作成
如對本判決上訴須於判決送達後20日內向本院提出上訴狀
中　　華　　民　　國　　96　　年　　9 　　月　　28　　日
                                書記官　李淑芬
